【裁判字號】    90,保險,39
【裁判日期】    900710
【裁判案由】    損害賠償
【裁判全文】
臺灣臺北地方法院民事判決  九十年度保險字第三九號
    原      告  太平產物保險股份有限公司
    法定代理人  乙○○
    訴訟代理人  程學文律師
    被      告  洋基通運股份有限公司      設台北市○○○路○段八二號一樓
    法定代理人  甲○○      住.
    訴訟代理人  劉樹錚律師
    複  代理人  俞秀美律師
                楊久弘律師
右當事人間請求損害賠償事件，本院判決如左：
    主    文
被告應給付原告美金壹佰元，及自民國九十年四月五日起至清償日止，按年息百分之
五計算之利息。
原告其餘之訴駁回。
訴訟費用由被告負擔千分之三，餘由原告負擔。
本判決原告勝訴部分，於原告以新台幣壹仟壹佰元為被告供擔保後，得假執行。但被
告如於假執行程序實施前，以新台幣仟佰元為原告預供擔保，得免為假執行。
原告其餘假執行之聲請駁回。
    事    實
甲、原告方面：
  一聲明：
    (一)被告應給付原告新台幣一百零七萬八千二百零五元或美金三萬三千四百一十二
      元，及自起訴狀繕本送達翌日起至清償日止，按年息百分之五計算之利息。
    (二)願供擔保請准宣告假執行。
  二陳述：
    (一)訴外人旺宏電子股份有限公司（以下簡稱旺宏公司）於民國八十八年五月七日
      出口貨物一批，價值美金三萬零三百七十五元，交由被告以空運方式運送至德
      國，詎該批貨物到達德國後，在陸上轉運過程中遺失。按被告為系爭貨物運送
      人，應就系爭貨物之裝卸、堆存、保管及運送等，盡善良管理人注意義務，惟
      該批貨物竟於運送過程中遺失，顯見被告未盡必要注意義務，自應就本件貨損
      ，負債務不履行及侵權行為損害賠償責任。
    (二)原告與訴外人中央產物保險股份有限公司、蘇黎世產物保險股份有限公司及明
      台產物保險股份有限公司為系爭貨物之保險人，已依約理賠旺宏公司並受讓損
      害賠償請求權；又中央產物保險股份有限公司、蘇黎世產物保險股份有限公司
      及明台產物保險股份有限公司均已將其等依保險代位及債權讓與所取得之損害
      賠償請求權讓與原告，原告自得依法向被告求償。
    (三)又損害填補為財產保險之基本原則，故財產保險之保險價額，不得超過保險標
      的物之金額，即保險價額應得視為保險標的之價值。另依海商法第一三五條規
      定，貨物之保險以裝載時、地之貨物價格裝載費、稅捐、應付之運費及保險費
      ，為保險價額。而依保險及國際貿易實務，貨物保險價額均以貨物出口地商業
      發票金額，加計百分之十計算。本件損害賠償金額即為保險價額新台幣一百零
      七萬八千二百零五元或美金三萬三千四百一十二元（即係以貨物價值美金三萬
      零三百七十五元加計百分之十計算，30375×110﹪×32.27＝0000000）。
乙、被告方面：
  一聲明：
    (一)原告之訴駁回。
    (二)如受不利判決，願供擔保請准免為假執行。
  二陳述：
    (一)原告既自陳其受讓託運人旺宏公司對被告之損害賠償請求權，則應受旺宏公司
      與被告責任限制約定之拘束。即使係依保險法第五十三條第一項之代位權，亦
      屬債權之法定移轉即繼受取得。
      1.查被告與旺宏公司之提單上已載明相關責任限制條款，且該份條款亦已給予
        旺宏公司中譯本，而旺宏公司亦非偶爾交由被告公司託運，依據前開責任限
        制條款之規定，原告應承受旺宏公司下列責任及義務：
        提單第七條規定，當發生所託運貨品遺失情形，旺宏公司應於被告接受該
          貨物日起算三十天內以書面索賠，否則即喪失索賠權，對此原告應予以舉
          證。
        提單第十二條規定，被告公司以外第三人所導致之疏失，被告亦不負責賠
          償，且系爭貨物在台灣上機後，已非被告所得掌控之情形下遺失，應有該
          款之適用。
        提單第八條規定，對於任何一次運送被告所負責任以美金一百元損害實際
          金額或出貨實際價值之最低額者為限，故本件被告賠償金額應以美金一百
          元為限。
      2.退萬步言，依航空客貨損害賠償辦法第四條規定航空器運送人對於載運貨物
        之損害賠償，每公斤不得超過新台幣一千元，故本案賠償額至多亦應為新台
        幣四萬九千元整。
    (二)次查，定型化契約係為因應大量定型化消費所不得不然之契約訂立方式，該種
      契約之存在本身有其交易上之實際需要而非罪惡，法律亦明文允許，只要符合
      公平即可。本件被告提單上之責任限制規定，依民法第六四九條規定，被告身
      為運送人所承受之風險與如此少額之運費，並無任何違反誠信原則或顯失公平
      之處，否則民法第六四九條亦不致明文允許責任限制之約定。此外，旺宏公司
      與被告公司長期合作達十年之久，除被告公司已將責任限制規定以中文譯本告
      知外，旺宏公司之公司業務性質又係經常託人運送貨物至國外之公司，對於責
      任限制之規定亦知之甚詳（更何況其與被告已合作長達十年並享有運費優待）
    。本件對於提單上定型化之責任限制規定之解釋，不應與一般老百姓偶爾請求
      運送公司寄送月餅（舉例）至國外之情形相提並論，蓋無論就經驗、知識（英
      文能力等）及與被告關係皆不相同，旺宏公司對於前開責任限制規定確係明知
      且同意。旺宏公司既然已明知且同意責任限制條款之規定，與被告合作長達十
      年之久，則原告亦應承擔此一責任限制規定。
    理    由
一原告主張旺宏公司於八十八年五月七日將一批價值美金三萬零三百七十五元之貨物
  託被告以空運方式運送至德國，詎該批貨物於德國陸上轉運過程中遺失；旺宏公司
  前以該批貨物向原告、中央產物保險股份有限公司、蘇黎世產物保險股份有限公司
  、明台產物保險股份有限公司投保，各該保險公司業已依約理賠旺宏公司計新台幣
  一百零七萬八千二百零五元（以系爭貨物商業發票所載金額加計百分之十計算）並
  受讓損害賠償請求權；又中央產物保險股份有限公司、蘇黎世產物保險股份有限公
  司及明台產物保險股份有限公司均已將其等依保險代位及債權讓與所取得之損害賠
  償請求權讓與原告等事實，為兩造所同認，復有空運提單、遺失證明、商業發票、
  理賠收據、權利轉讓書等件在卷可稽，均堪信為真正。
二被告對於系爭貨物在陸上轉運過程中全數遺失一節並不爭執，則依據民法第六百三
  十四條「運送人對於運送物之遺失、毀損或遲到，應負責任」之規定，被告自應對
  旺宏公司負損害賠償之責。被告雖辯稱依據系爭空運提單背面約定條款第十二條「
  如果因我方（即被告）無法掌握之情況使出貨遺失、損壞或延誤，我方概不負責」
  之規定（We   are  not  liable  if  a  shipment   is  lost,  damaged,  or
  misdelivered because of circumstances beyond our control.  These include
  any action or omission  by anyone outside DHL.），系爭貨物遺失係被告以外
  第三人所致，被告不負賠償之責云云，然系爭貨物既係在被告管領中之運送過程遺
  失，即難謂該等貨物之遺失非因被告疏失所致，被告執此抗辯，難謂有理。
三被告應對旺宏公司負賠償責任，業如前述，本件應審究者，厥為賠償數額究應為何
  。經查：
  (一)系爭貨物之價值為美金三萬零三百七十五元，有空運提單及商業發票各一紙足憑
    ，則系爭貨物遺失，旺宏公司所受損害即為該批貨物之價值美金三萬零三百七十
    五元。原告等保險公司雖以該批貨物之價值加計百分之十，即美金三萬三千四百
    一十二元，再折算為新台幣一百零七萬八千二百零五元理賠旺宏公司，惟此項理
    賠金額之計算，係依據旺宏公司與各該保險公司間之保險契約所定，並非旺宏公
    司實際所受損害。而本件原告之所以得向被告求償，係因分別自旺宏公司及中央
    產物保險股份有限公司、蘇黎世產物保險股份有限公司、明台產物保險股份有限
    公司受讓對被告求償之權利，原告得向被告求償之數額自不得逾旺宏公司實際得
    向被告請求賠償之範圍。從而，原告以各保險公司理賠保險金額，作為旺宏公司
    因系爭貨物遺失受損數額，向被告求償美金三萬三千四百一十二元或新台幣一百
    零七萬八千二百零五元，顯然超逾旺宏公司實際受損數額，並無所據，合先敘明
    。
  (二)至被告辯稱依航空客貨損害賠償辦法第四條規定，航空器運送人對於載運貨物之
    損害賠償，每公斤不得超過新台幣一千元，故本件賠償金額至多應為新台幣四萬
    九千元云云。按民用航空法第八十九條、第九十條所定航空器所有人、承租人或
    借用人應就其載運貨物負賠償責任者，係以「航空器失事」所生之損害為前提要
    件。而所謂「航空器失事」，依同法第二條第十七款規定，係指「自任何人為飛
    航目的登上航空器時起，至所有人離開該航空器時止，於航空器運作中所發生之
    事故，直接對他人或航空器上之人，造成死亡或傷害，或使航空器遭受實質上損
    害或失蹤」而言，因此，依民用航空法訂定之航空客貨損害賠償辦法相關規定（
    尤以空中運送人之責任限制規定），自應以航空器失事或意外事故為適用對象。
    系爭貨物遺失既非因航空器失事或意外所致，自無適用航空客貨損害賠償辦法以
    定本件賠償金額之餘地，是以被告所辯，尚無可採。
  (三)按系爭提單背面約定條款第八條規定：「（除第十一條及十三條外）對於任何一
    次出貨，我方（即被告）應負任何損失或損壞，不管任何情況均限於下列三種金
    額中最低者：‧美金一百元，或‧貴方（即旺宏公司）遭受任何損失或損壞之實
    際金額，或‧出貨之實際價值，這不包括任何商業價值或貴方或任何人認定之特
    殊價值。」（〈Subject  to conditions  11 and 13〉In respect of any one
    shipment, our liability  for any loss or damage however occasioned  is
    limited  to the  lowest  of  these  three  amounts:-‧US＄100, or‧the
    actual amount  of any loss or damage suffered  by you;  or‧the actual
    value of the shipment.  This does not include any commercial  value or
    special value to you or to any other person.），該項規定業已明訂被告因
    運送貨物對託運人所負之賠償責任範圍，被告以該項規定主張本件伊所負之賠償
    責任為美金一百元，原告則主張該項規定為定型化契約之一部，顯失公平，應屬
    無效等語。經查：
    1.上揭約款為被告單方預先擬定，以小號字體印刷在提單背面，構成伊與旺宏公
      司間運送契約之內容，該項約款屬定型化契約，應無疑義。又旺宏公司為國內
      知名上市電子公司，貨物空運出口之機會殆屬頻繁，而其與被告公司長期合作
      ，由被告公司提供優惠運費費率，有雙方簽署之協議書六份在卷可佐。衡諸旺
      宏公司與被告締約磋商之能力，堪稱對等，對於各項締約條件之良窳，雙方自
      得詳加約定，旺宏公司既長期與被告合作，將出口貨物委由被告運送，運送契
      約之內容，除運費費率業經雙方另行簽署協議書外，並無特別約定，自應以空
      運提單背面約定條款為準，然旺宏公司並未對空運提單背面約定條款與被告協
      議後作何變更，自應認為其已接受該約款做為雙方運送契約之權義依據，尚難
      遽以該條款內容對被告賠償責任設有限制，即驟認該項責任限制約款顯失公平
      。
    2.再者，航空運送之風險並不亞於海上運送，海上運送運送人對於貨物毀損滅失
      之賠償責任，依海商法第一百十四條第二項規定，既有單位限制責任之規定，
      則航空運送業者，與託運人間提單上關於貨物毀損滅失之賠償責任，有單位責
      任限制之約定，並不違反公序良俗。又民法第六百四十九條亦規定，運送人交
      與託運人之提單或其他文件上，有免除或限制運送人責任之記載者，如託運人
      對該責任之免除或限制明示同意，該項免除或限制責任之約款即為有效，益證
      免除或限制空運運送人賠償責任之約款，並未違反公序良俗而當然無效。
    3.又旺宏公司曾於八十八年一月廿七日將價值為美金七千四百八十八元之貨物一
      批，委由被告以空運方式運送至英國，嗣該批貨物遺失，被告乃於同年三月廿
      二日賠償旺宏公司新台幣三千三百一十元，有空運提單及理賠收據各一紙附卷
      可證。在前開貨物遺失時，旺宏公司既接受被告以美金一百元折算台幣理賠，
      適足以證明旺宏公司對系爭空運提單背面對被告賠償責任限制之約款已明示同
      意，則被告辯稱系爭貨物遺失伊所負賠償之責，依提單背面約款第八條所示，
      應以美金一百元為限等語，於法並無不合，堪可採取。
  (四)原告雖稱系爭貨物並非在空運階段遺失，應不適用責任限制規定云云。惟被告與
    旺宏公司間之運送契約內容，除運費費率外，應以提單背面約定條款為準，前已
    述及，而關於對被告之責任限制，前揭提單背面約款第八條既未區○○○○段與
    非空運階段而作不同規定，原告片面指稱第八條規定在本件無適用餘地云云，即
    非可採。
  (五)原告另稱本件貨損賠償金額應依華沙公約而定云云。
    1.按系爭提單背面約定條款第十四條規定：「如果出貨之運輸涉及某最終目的地
      或於離開國家以外之某國停止，即可適用華沙公約。該公約監督，而且在大部
      分情況下進而限制，我方（即被告）對該出貨之損失或損壞責任」（If the
      transportation  of a shipment involves an ultimate destination or
      stop in a country  other  than the country  of departure, the Warsaw
      Convention  may  apply.  The  Convention  governs, and  in most
      cases  further  limits, our liability  for  loss  or damage  to such
      shipment.）， 該規定已明定華沙公約適用之目的及範圍，乃在於進一步限制
      被告對運送貨物所負遺失或損壞之賠償責任，原告尚未能執此規定為對其有利
      之主張。
    2.況系爭提單背面條款第八條業明訂被告所負賠償責任之範圍及額度，前揭第十
      四條規定，亦僅於進一步減縮被告責任時方有適用，若非如此，該第八條規定
      適用範圍將大幅受到限制，此顯與被告、旺宏公司締約之真意不符。而本件如
      適用華沙公約，被告所負賠償責任將逾提單背面條款第八條所定之限額，從而
      ，本件並不適用華沙公約相關規定，原告主張因系爭貨物起運地與目的地係分
      屬不同國家，本件應適用華沙公約定被告賠償範圍，而依華沙公約第二十二條
      「在貨物及經登記行李之運送，除託運人在將貨件交予運送人時，就其在目的
      地交付時之價值已作特別聲明，並於必要時已加付費用者外，運送人之賠償責
      任以每公斤二五○法郎為限。在該除外情形，除運送人能證明託運人所報之數
      目高於其在目的地交付時之實際價值外，其賠償責任以所申報之價值為限」
      (In the transportation  of checked baggage and of goods, the
      liability of the carrier shall be limited  to a sum of 250 frans per
      kilogram, unless  the  consignor  has  made, at the time  when  the
      package was handed over to the carrier, a special declaration of the
      value at delivery  and has paid a supplementary  sum if the case so
      requires.  In that  case  the carrier  will  be liable  to pay a sum
      exceeding  the declared  sum, unless  he proves that sum is greater
      than the actual value to the consignor at delivery.)規定，被告應賠償
      系爭貨物申報價值美金三萬零三百七十五元或新台幣九萬八千零二百零一元云
      云，並無可採。
    3.原告另稱被告於運送過程中遺失系爭貨物，顯有重大過失，依華沙公約第二十
      五條規定：「損害如係因運送人有意之失當行為或依繫屬法院之法律相當於有
      意之失當行為之過失所引起者，運送人不得主張本公約免除或限制其責任之規
      定」（The  carrier  shall not be entitled  to avail  himself  of the
      provisions of this convention  which exclude or limit his liability,
      if the damage is caused by his wilful misconduct  or by such default
      on his part as, in accordance with the law of the court to which the
      case  is  submitted,  is  considered   to  be  equivalent  to  wiful
      misconduct.）， 被告並不得主張免除或限制責任云云。然華沙公約在本件並
      無適用餘地，前已述及，且系爭貨物遺失，並不當然意味被告於履約時有重大
      過失，是以原告上開主張，亦無足取。
四又以外國通用貨幣定給付額者，債務人得按給付時給付地之市價，以中華民國通用
  貨幣給付之，民法第二百零二條定有明文，故是否以新台幣給付，選擇權在於債務
  人而非債權人。本件依據被告與旺宏公司所約定，賠償數額為美金一百元，原告受
  讓旺宏公司對被告之債務不履行損害賠償請求權，僅得請求被告給付美金一百元，
  並無請求被告以該項數額折算新台幣給付之權。準此，被告於運送過程中遺失系爭
  貨物，原告依據被告與旺宏公司所定運送契約，請求被告賠償美金一百元，並加計
  自起訴狀繕本送達翌日即九十年四月五日起至清償日止，按年息百分之五計算之利
  息，為有理由，應予准許，逾此數額所為請求，為無理由，應予駁回。
五至原告另依據侵權行為之法律關係訴請被告賠償部分。按被告於運送過程中不慎將
  系爭貨物遺失，係因過失不法侵害旺宏公司對系爭貨物之所有權，旺宏公司自得依
  據侵權行為之法律關係訴請被告賠償。惟在本件中，被告遺失系爭貨物，同時具備
  侵權行為與債務不履行之要件，所產生之二請求權相互競合，被告與旺宏公司就被
  告因運送貨物遺失或損壞所負賠償責任，既在契約中明定責任限制，則該項責任限
  制之約定，在旺宏公司依據侵權行為法律關係請求時亦應有所適用，若非如此，此
  項約定將失其意義。故而，原告受讓旺宏公司對被告之侵權行為損害賠償請求權，
  亦僅得請求被告賠償美金一百元，逾此數額所為請求，並無理由，不應准許，併予
  敘明。
六兩造均陳明願供擔保，請准宣告假執行或免為假執行。關於原告勝訴部分，經核均
  無不合，爰各酌定如主文所示之擔保金額，併予准許；至原告敗訴部分，其假執行
  之聲請，已失所附麗，應併予駁回。
七本件判決基礎業臻明確，兩造其餘攻擊防禦方法及舉證，核與判決結果無影響，爰
  不再一一論列，附此說明。
據上論結，原告之訴為一部有理由，一部無理由，依民事訴訟法第七十九條但書、第
三百九十條第二項、第三百九十二條，判決如主文。
中      華      民      國      九十      年      七      月     十     日
                                            民事第二庭法      官  陳婷玉
右為正本係照原本作成
如對本判決上訴，須於判決送達後廿日內向本院提出上訴狀
中      華      民      國    九十      年      七      月      十      日
                                                      法院書記官  王  儀


司法院資訊處製作；財團法人民間司法改革基金會備份。
